【裁判字號】    97,重上,514
【裁判日期】    980210
【裁判案由】    履行契約
【裁判全文】
臺灣高等法院民事判決                 97年度重上字第514號
上  訴  人  丁○○
            丙○○○
共      同
訴訟代理人  戊○○
被 上訴 人  乙○○
            甲○○
共      同
訴訟代理人  林樹旺律師
            莊志成律師
上列當事人間請求履行契約事件，上訴人對於中華民國97年 8月
18日臺灣臺北地方法院97年度重訴字第 536號第一審判決提起上
訴，經本院於98年 1月13日言詞辯論終結，判決如下：
    主      文
上訴駁回。
第二審訴訟費用由上訴人負擔。
    事實及理由
一、本件上訴人聲明求為判決：(一)原判決廢棄。(二)被上訴人在第
    一審之訴駁回。
    被上訴人聲明求為判決：上訴駁回。
二、被上訴人起訴主張：兩造於民國（下同）76年 1月10日訂立
    不動產預定買賣契約書（下稱系爭買賣契約書），由伊等共
    同購買上訴人所有坐落桃園縣桃園市○路段、八德市○○段
    土地共27筆，約定工業區土地每坪新台幣（下同） 7,700元
    、特定農業區土地每坪6,727元，買賣價金共計 1億7,428萬
    5,947元，伊等已付清全部買賣價金， 惟上訴人丙○○○所
    有坐落桃園縣桃園市○路段 1962之3、1964之4、1964之5地
    號土地及上訴人共有坐落同段 2013之9地號土地（下稱系爭
    土地），尚未辦理所有權移轉登記予伊等，經伊等於96年10
    月30日催告履行，竟未予置理。雖系爭土地係農地，而伊等
    並無自耕農身分，但兩造已有特別約定俟系爭土地可辦理過
    戶時，上訴人即應辦理所有權移轉登記予伊等，故系爭土地
    之買賣契約並非無效；而農業發展條例於89年 1月26日修正
    後，伊等始得行使系爭土地所有權移轉登記之請求權，故該
    請求權並未罹於時效等情，爰依系爭買賣契約書之約定及民
    第348條第1項之規定，求為命：(一)上訴人丙○○○應將坐落
    桃園縣桃園市○路段1962之3地號（面積95平方公尺）、 同
    段1964之4地號（面積855平方公尺） 及同段1964之5地號（
    面積278平方公尺） 土地所有權全部移轉登記予被上訴人共
    有，應有部分各2分之1；(二)上訴人應將同段 2013之9地號（
    面積205平方公尺） 土地所有權全部移轉登記予被上訴人共
    有，應有部分各2分之1之判決。
    上訴人則以：系爭土地係特定農業區土地，為法律禁止交易
    的不融通物，故系爭土地之買賣契約於訂約當時已因違反法
    律禁止規定而無效；又縱認系爭土地之買賣契約為有效，被
    上訴人既已就系爭土地設定抵押權，伊等亦已受領第 2期價
    款，並依系爭買賣契約書第4條之約定，於76年2月10日交付
    辦理系爭土地所有權移轉登記之相關證件，即已依約履行債
    務，雖被上訴人於訂約當時不具自耕能力，依89年 1月26日
    修正前土地法第30條第 1項規定，無從登記為系爭土地之所
    有權人，惟依系爭買賣契約書第10條之約定，被上訴人得請
    求將系爭土地移轉登記予具有自耕能力之第三人，且被上訴
    人因不具自耕能力而受領不能，亦不能阻止時效之進行，是
    被上訴人自系爭買賣契約書訂立時即76年 1月10日起，即得
    行使系爭土地之所有權移轉登記請求權，乃遲至96年10月30
    日始催告履行，其請求權已罹於15年時效而消滅，伊等亦得
    拒絕履行云云，資為抗辯。
三、經查被上訴人主張兩造於76年 1月10日訂立系爭買賣契約書
    ，由伊等共同購買上訴人所有坐落桃園縣桃園市○路段、八
    德市○○段土地共27筆，其中包括工業區土地23筆及特定農
    業區土地即系爭土地4筆，伊等已付清全數買賣價金共計1億
    7,428萬5,947元，並由上訴人將23筆工業區土地所有權移轉
    登記予伊等，惟上訴人丙○○○所有系爭1962之3、1964之4
    、1964之5地號土地及上訴人共有系爭2013之9地號土地，迄
    仍登記為上訴人所有，伊等已於96年10月30日催告上訴人辦
    理系爭土地所有權移轉登記，惟上訴人未予置理之事實，業
    據其提出系爭買賣契約書、土地登記謄本及郵局存證信函為
    證（見原審卷 4至18頁），且為上訴人所不爭執，自堪信為
    真實。
四、按私有農地所有權之移轉，其承受人以能自耕者為限，89年
    1月26日修正前土地法第30條第1項前段定有明文。故於上開
    條文有效施行期間內，約定出賣私有農地與無自耕能力人之
    買賣契約，除有民法第 246條第1項但書及第2項之情形外，
    依同條第 1項前段規定，其契約應屬無效；惟如當事人於訂
    約時約定俟承買人取得自耕能力、或俟法令取消限制後再為
    所有權移轉登記，即與民法第246條第1項但書規定情形並無
    不合，其買賣契約自屬有效。又解釋契約，應探求當事人立
    約時之真意，而真意何在，則應通觀契約全文，於文義上及
    論理上詳為推求，並斟酌訂立契約當時及過去之事實暨其他
    一切證據資料，依誠信原則，從契約之主要目的及經濟價值
    等作全般之觀察，不能拘泥字面或截取書據中一二語，任意
    推解致失真意（最高法院19年上字第28號、39年台上字第10
    53號判例及79年度台上字第1778號、86年度台上字第2191號
    判決參照）。經查：
    (一)被上訴人於76年 1月10日與上訴人訂立系爭買賣契約書，
      向上訴人購買特定農業區之系爭土地，而被上訴人不具自
      耕能力，固為兩造所不爭執。惟查，兩造於訂立系爭買賣
      契約書時，即因被上訴人不具自耕能力，無從取得系爭 4
      筆農地之所有權，故為保障其權利，乃約定由上訴人先就
      該 4筆土地設定抵押權予被上訴人，俟將來得辦理所有權
      移轉登記時，再將系爭土地所有權移轉登記予被上訴人等
      情，業據證人即仲介人林錦松在原審到場證述：「當初雙
      方是約定因為該 4筆土地是農地，無法過戶，所以先由原
      告（指被上訴人）辦理抵押權設定登記，等到將來可以過
      戶時，就過戶給原告」（見原審卷68頁背面）；而證人即
      仲介人林石益亦在原審到場證述：「當初雙方是講說先辦
      理設定抵押權給原告，等到將來可以過戶時再辦理過戶」
      （見原審卷79頁背面）。復經徵諸系爭買賣契約書第13條
      明白約定：「乙方（指上訴人）於本（76）年 2月10日領
      取第 2期款同時，應交付左列各項證件：…(五)特定農業區
      除交付移轉證件外，並同時交付辦理抵押權設定所須證件
      由甲方（指被上訴人）辦理抵押設定」（見原審卷第 6頁
      ）；且上訴人就系爭買賣契約書約定出售之他筆土地，已
      分別於76年 3月6日及同年月7日辦妥所有權移轉登記予被
      上訴人共有，惟就系爭農地部分，則由上訴人於76年 3月
      27日分別設定最高限額287萬元 （系爭1962之3、1964之4
      、1964之5地號土地部分）、48萬元（系爭2013之9地號土
      地部分）之第 1順位抵押權予被上訴人乙○○，並分別約
      定存續期間為「不定期限」（系爭1962之3、1964之4、19
      64之5地號土地部分）、「自76年3月10日至 106年3月9日
      止」（系爭20 13之9地號土地部分），有土地登記謄本足
      按（見原審卷11至18頁及本院卷外放證物），益見兩造訂
      約時，被上訴人因不具自耕能力，受土地法第30條第 1項
      前段規定之限制，無法移轉登記取得系爭土地之所有權，
      故藉由設定不定期限或長達30年之最高限額抵押權之方式
      ，以擔保其日後得請求上訴人移轉系爭土地所有權之權利
      。是兩造顯已預期於被上訴人嗣後取得自耕能力、或法令
      限制取消後，始將系爭土地所有權移轉登記予被上訴人，
      揆諸前揭說明，兩造間就系爭土地之買賣契約仍屬有效。
    (二)雖系爭買賣契約書第10條前段約定：「產權登記名義人由
      甲方自定，乙方絕不異議。…」（見原審卷第4頁）。 惟
      查，兩造係以代書事務所印就之制式契約書簽訂買賣契約
      ，其中第10條為印刷之條文，顯係針對買賣標的土地全部
      所為概括之約定。兩造就特定農業區之系爭土地，既於系
      爭買賣契約書第13條另以手寫加註前述特別約定，自已將
      系爭土地排除於第10條概括約定範圍外，即無該第10條約
      定適用之餘地。是上訴人仍執系爭買賣契約書第10條之約
      定，抗辯兩造間就系爭土地之買賣契約應屬無效云云，自
      不足取。
    (三)雖上訴人抗辯兩造係約定由被上訴人另覓具有自耕能力之
      第三人辦理系爭土地所有權移轉登記，並在被上訴人尚未
      覓妥前先行設定抵押權，否則即無於收取第 2期款之同時
      ，交付辦理所有權移轉登記證件之必要云云。惟查，兩造
      於訂約時，並未約定得由被上訴人指定第三人辦理系爭土
      地所有權之移轉登記，此業據證人林錦松證述明確（見原
      審卷68頁背面）；又依前述，關於系爭土地並無系爭買賣
      契約書第10條約定之適用，而兩造於該契約書第13條所為
      之特別約定中，則未載明被上訴人得請求將系爭土地所有
      權移轉登記予具有自耕能力之第三人，益見兩造間並無此
      項約定。至系爭買賣契約書第13條雖約定上訴人於收取第
      2 期款之同時，就系爭土地部分，除應交付辦理抵押權設
      定所需證件由被上訴人辦理抵押權設定登記外，同時交付
      移轉登記所須證件（見原審卷第 6頁），惟此無非僅因被
      上訴人何時將取得自耕能力、或法令何時將取消農地所有
      權移轉之限制，於斯時尚不確定，為避免上訴人嗣後於此
      不確定期間內另行出賣系爭土地並移轉登記予他人，因而
      約定上訴人應一併交付辦理所有權移轉登記所需證件，並
      藉此證明上訴人雖僅就系爭土地設定抵押權予被上訴人，
      惟確已將系爭土地出賣予被上訴人，是殊難憑此即認兩造
      曾約定由被上訴人另覓具有自耕能力之第三人辦理系爭土
      地所有權移轉登記。
五、復按請求權，因15年間不行使而消滅，民法第 125條前段定
    有明文；又消滅時效，自請求權可行使時起算，亦為同法第
    第 128條前段所明定。所謂請求權可行使時，乃指權利人得
    行使請求權之狀態而言，如債權附有停止條件或期限者，在
    條件成就或期限屆至前，其權利之行使尚存有法律上之障礙
    ，故其消滅時效應自條件成就或期限屆至時，始得起算。經
    查，兩造訂立系爭買賣契約書時，被上訴人固不具自耕能力
    ，致無法移轉登記取得系爭土地之所有權，惟兩造既預期於
    將來被上訴人得登記取得系爭土地之所有權時，始由上訴人
    將系爭土地所有權移轉登記予被上訴人，且雙方並未約定由
    被上訴人指定具有自耕能力之第三人辦理系爭土地所有權之
    移轉登記，已如前述，則被上訴人須於取得自耕能力、或法
    令取消農地所有權移轉限制後，始得請求辦理系爭土地之所
    有權移轉登記，其消滅時效應自是時起算。在此之前，被上
    訴人尚不得行使系爭土地所有權移轉登記之請求權，而該行
    使權利之障礙，乃基於兩造間契約之約定而生，難謂係屬被
    上訴人個人事實上之障礙，自應阻止時效之進行。茲查，土
    地法第30條之規定，已於89年 1月26日經總統公布刪除，計
    至被上訴人於96年10月30日請求（見原審卷 8至10頁）、及
    於97年3月12日提起本件訴訟時（見原審卷第1頁），顯未逾
    15年之時效期間。是上訴人所為時效之抗辯，亦不足取。
六、綜上所述 ， 被上訴人本於系爭買賣契約書之約定及民法第
    348條第1項之規定，請求：(一)上訴人丙○○○應將系爭1962
    之3地號（面積95平方公尺）、 1964之4地號（面積855平方
    公尺）及1964之5地號（面積278平方公尺）土地所有權全部
    移轉登記予被上訴人共有，應有部分各2分之1；(二)上訴人應
    將系爭2013之9地號（面積205平方公尺）土地所有權全部移
    轉登記予被上訴人共有，應有部分各2分之1，自屬應予准許
    。從而原審所為上訴人敗訴之判決，並無不合。上訴論旨仍
    執前詞指摘原判決不當，求予廢棄改判，為無理由，應予駁
    回。
七、至兩造其餘之攻擊或防禦方法及未經援用之證據，經本院斟
    酌後，認為均不足以影響本判決之結果，自無逐一詳予論駁
    之必要，併此敘明。
八、據上論結，本件上訴為無理由，依民事訴訟法第449條第1項
    、第78條、第85條第1項前段，判決如主文。
中    華    民    國    98    年    2     月    10    日
                    民事第六庭
                        審判長法  官 林鄉誠
                              法  官 許紋華
                              法  官 梁玉芬
正本係照原本作成。
如不服本判決，應於收受送達後20日內向本院提出上訴書狀，其
未表明上訴理由者，應於提出上訴後20日內向本院補提理由書狀
（均須按他造當事人之人數附繕本）上訴時應提出委任律師或具
有律師資格之人之委任狀；委任有律師資格者，另應附具律師資
格證書及釋明委任人與受任人有民事訴訟法第466條之1第1項但
書或第2項（詳附註）所定關係之釋明文書影本。
中    華    民    國    98    年    2     月    11    日
                              書記官 常淑慧
附註：
民事訴訟法第466條之1（第1項、第2項）：
對於第二審判決上訴，上訴人應委任律師為訴訟代理人。但上訴
人或其他法定代理人具有律師資格者，不在此限。
上訴人之配偶、三親等內之血親、二親等內之姻親，或上訴人為
法人、中央或地方機關時，其所屬專任人員具有律師資格並經法
院認為適當者，亦得為第三審訴訟代理人。


司法院資訊處製作；財團法人民間司法改革基金會備份。
